臺灣高等法院臺中分院刑事判決      100年度選上訴字第959號
上  訴  人  臺灣臺中地方法院檢察署檢察官
被      告  洪瑞彬
指定辯護人  本院公設辯護人  劉秋蘭
被      告  李錦禎
指定辯護人  本院公設辯護人  劉秋蘭
上列上訴人因被告等違反公職人員選舉罷免法等案件，不服臺灣
臺中地方法院99年度選訴字第5號中華民國100年3月22日第一審
判決（起訴案號：臺灣臺中地方法院檢察署99年度選偵字第69、
70、122、158號），提起上訴，本院判決如下：
    主  文
原判決關於洪瑞彬、李錦禎部分，均撤銷。
洪瑞彬共同對於有投票權之人，交付賄賂，而約其投票權為一定
之行使，處有期徒刑貳年拾月；褫奪公權肆年；扣案如附表六編
號(一)、(三)所示之賄賂均沒收；未扣案如附表六編號(二)、(
四)之賄賂依所示各連帶沒收；扣案如附表六編號(五)所示之物
均沒收。
李錦禎有投票權之人，收受賄賂，而許以其投票權為一定之行使
，處有期徒刑參月；褫奪公權貳年；未扣案如附表一編號1所示
之賄賂沒收，如全部或一部不能沒收時，追徵其價額。又共同對
於有投票權之人，交付賄賂，而約其投票權為一定之行使，處有
期徒刑壹年；褫奪公權參年；扣案如附表六編號(一)、(三)所示
之賄賂均沒收；未扣案如附表六編號(二)、(四)之賄賂依所示各
連帶沒收；扣案如附表六編號(五)所示之物均沒收。應執行有期
徒刑壹年貳月，緩刑貳年，並應於緩刑期間之前貳個月內，向國
庫支付新臺幣柒萬元之公益捐；褫奪公權參年；未扣案如附表一
編號1所示之賄賂沒收，如全部或一部不能沒收時，追徵其價額
；扣案如附表六編號(一)、(三)所示之賄賂均沒收；未扣案如附
表六編號(二)、(四)之賄賂依所示各連帶沒收；扣案如附表六編
號(五)所示之物均沒收。
    事  實
一、洪瑞彬為臺中市第一屆地方公職人員太平區勤益里之里長候
    選人，鄭婷芳(業經原審判處有期徒刑1年10月，緩刑3年確
    定)為洪瑞彬之妻，李錦禎及楊山本(業經原審判處有期徒刑
    1年8月，緩刑2年確定)、曾鳳美(業經原審判處有期徒刑1年
    10月，緩刑3年確定)、洪萬(業經原審判處有期徒刑1年7
    月，緩刑2年確定)、彭文昌(業經原審判處有期徒刑1年6月
    ，緩刑2年確定)、楊李秀麗(業經原審判處有期徒刑1年6月
    ，緩刑2年確定)等人均為洪瑞彬之支持者，渠等見里長選舉
    投票日將屆，為求洪瑞彬於本次選舉中能順利當選，竟不思
    正途為洪瑞彬助選，其中洪瑞彬、鄭婷芳竟基於對於有投票
    權之人，交付賄賂，而約其投票權為一定行使之犯意，復分
    別與李錦禎、楊山本、曾鳳美、洪萬、彭文昌、楊李秀麗
    等人，共同基於對於有投票權之人交付賄賂，而約其投票權
    為一定行使之犯意聯絡，分別為下列犯行：
(一)於民國（下同）99年10月間某日，推由鄭婷芳前往李錦禎位
    於臺中縣太平市○○路○段215南巷39號之住處，將現金新
    臺幣（下同）2萬9000元交付予李錦禎，請求具投票權之李
    錦禎在本次里長選舉中支持洪瑞彬，並要求李錦禎尋找有投
    票權之選民，以1票1000元之代價為洪瑞彬行賄買票，李錦
    禎當場收受該筆賄款，除留下其戶內3人共計3000元，應允
    投票支持洪瑞彬，而為一定投票權之行使外，復共同基於對
    於有投票權之人交付賄賂，而約其投票權為一定行使之犯意
    聯絡，將其餘同意代為買票之2萬6000元，於附表一所示之
    時地，陸續向有投票權之選民劉富智、賴張素雲、張秀雲、
    石碧珠、林裕滄（上開5人均另經檢察官為緩起訴處分）及
    蔡瑞濱、楊東來、石添成、洪基煙、賴醒民（以上5人均經
    原審分別判處罪刑確定）等人，交付如附表一所示之賄選金
    額，由渠等代表全家戶收受，並應允投票支持洪瑞彬，而約
    其投票權為一定之行使(買票金額包括收賄者個人一票及其
    等戶內其餘不知情之有投票權人之票數)。
(二)於99年10月初某日，推由鄭婷芳前往曾鳳美位於臺中縣太平
    市○○里○○路○段215南巷21弄2之1號之住處，將現金6000
    元交付予曾鳳美（未扣案），要求具投票權之曾鳳美在本次
    里長選舉中支持洪瑞彬，曾鳳美則當場收受該筆賄款，並應
    允投票支持洪瑞彬，而為投票權一定之行使。復於99年10月
    間某日，由鄭婷芳及洪瑞彬在其位於臺中縣太平市○○里○
    ○路178巷1號之「源彬鮮花店」內，將現金共6萬5000元交
    付予曾鳳美（未扣案），要求曾鳳美尋找有投票權之選民，
    以1票1000元之代價為洪瑞彬行賄買票，曾鳳美亦當場允諾
    。嗣曾鳳美即共同基於對於有投票權之人交付賄賂，而約其
    投票權為一定行使之犯意聯絡，於收受上開代為買票之賄款
    後，遂於附表二所示之時地，陸續向有投票權之選民林素枝
    、謝王肴、宋秀玉（上開3人均另經檢察官為緩起訴處分）
    等人，交付如附表二所示之賄款，由渠等代表全家戶收受，
    並應允投票支持洪瑞彬，而約其投票權為一定之行使(買票
    金額包括收賄者個人一票及其等戶內其餘不知情之有投票權
    人之票數)。
(三)於99年10月間某日，推由鄭婷芳前往洪萬位於臺中縣太平
    市○○路○段162巷21號之住處，將現金1萬8000元交付予洪
    萬，要求洪萬尋找有投票權之選民，以1票1000元之代
    價為洪瑞彬行賄買票，洪萬則當場收受該筆賄款，並應允
    為其買票。嗣洪萬即共同基於對於有投票權之人交付賄賂
    ，而約其投票權為一定行使之犯意聯絡，於收受上開代為買
    票之賄款後，遂陸續於附表三編號1、2所示之時地，偕同鄭
    婷芳向有投票權之選民洪森行、洪春雄（上開2人均另經檢
    察官為緩起訴處分）等人，交付如附表三編號1、2所示之賄
    款，由渠等代表全家戶收受，並應允投票支持洪瑞彬，而約
    其投票權為一定之行使(買票金額包括收賄者個人一票及其
    等戶內其餘不知情之有投票權人之票數)。嗣於同年10月間
    鄭婷芳、洪萬潻向前開選民行賄完成後，鄭婷芳復前往洪萬
    之前開住處，交付洪萬3000元之賄款（扣得其中2000元
    ），要求具投票權之洪萬投票支持洪瑞彬，經洪萬應允
    ，而約其投票權為一定之行使。
(四)於99年10月初某日，先推由鄭婷芳前往楊山本位於臺中縣太
    平市○○路○段215南巷39號之住處，將現金3000元交付予
    楊山本（已扣案），請求具投票權之楊山本在本次里長選舉
    中支持洪瑞彬，楊山本則當場收受該筆賄款，並應允投票支
    持洪瑞彬，而為投票權一定之行使。復於99年10月中旬某日
    ，推由洪瑞彬前往楊山本之前開住處，將現金3萬4000元交
    付予楊山本，請求具投票權之楊山本在本次里長選舉中支持
    洪瑞彬，並要求楊山本尋找有投票權之選民，以1票1000元
    之代價為洪瑞彬行賄買票，楊山本當場收受該筆賄款，除留
    下其戶內5人共計5000元(已扣案)，應允投票支持洪瑞彬，
    而為一定投票權之行使外，復共同基於對於有投票權之人交
    付賄賂，而約其投票權為一定行使之犯意聯絡，將其餘同意
    代為買票之2萬9000元，於附表四所示之時地，陸續向有投
    票權之選民張菊、林素惠、楊金英、楊素珍、廖李秀懷、陳
    美淑、張崇列（張崇列部分為楊山本委由知情之其妻楊李秀
    麗前往交付）等人（上開7人均另經檢察官為緩起訴處分）
    ，交付如附表四所示之賄款，由渠等代表全家戶收受，並應
    允投票支持洪瑞彬，而約其投票權為一定之行使(買票金額
    包括收賄者個人一票及其等戶內其餘不知情之有投票權人之
    票數)。
(五)於99年10月間某日，推由洪瑞彬前往彭文昌位於臺中縣太平
    市○○里○○路50號之住處，將現金8000元交付予彭文昌，
    因彭文昌設籍坪林里，對於勤益里之里長選舉雖無投票權，
    但具影響力，仍應允給付其中2000元作為酬勞（彭文昌所涉
    投票受賄罪嫌部分，另經檢察官為不起訴處分），要求彭文
    昌尋找有投票權之選民，為洪瑞彬行賄買票，彭文昌則當場
    收受該筆賄款，並允為其買票。彭文昌即共同基於對於有投
    票權之人交付賄賂，而約其投票權為一定行使之犯意聯絡，
    旋於附表五所示之時地，向有投票權之選民即其胞弟彭文光
    ，行求如附表五所示之賄選金額，並要求彭文光及其全家戶
    投票支持洪瑞彬，而約其投票權為一定之行使(彭文昌此部
    分犯行業經原審判處有期徒刑1年6月，緩刑2年確定)，惟為
    彭文光所拒絕收受。彭文昌嗣交出該收受之8000元而扣案。
(六)於99年10月初某日，呂奕賢（業經原審判處有期徒刑5月確
    定）前往洪瑞彬位於臺中縣太平市○○里○○路○段184號住
    處時，推由鄭婷芳向具投票權之呂奕賢要求在本次里長選舉
    中支持洪瑞彬，並當場交付現金6000元（未扣案）予呂奕賢
    ，呂奕賢當場收受該筆賄款，並應允投票支持洪瑞彬，而為
    投票權一定之行使。
(七)於99年10月初某日，推由鄭婷芳前往陳定義（業經原審判處
    有期徒刑5月確定）位於臺中縣太平市○○里○○路○段282
    巷3弄1號之住處，將現金6000元交付予陳定義（未扣案），
    要求具投票權之陳定義在本次里長選舉中支持洪瑞彬，陳定
    義則當場收受該筆賄款，並應允投票支持洪瑞彬，而為投票
    權一定之行使。
(八)嗣於99年11月24日6時許，為警持搜索票前往李錦禎等人之
    住居所搜索，當場在李錦禎之前開住處內，扣得其所有供賄
    選使用之紅包袋內便條紙1張，及在洪瑞彬辦公室扣得其所
    有供賄選使用之門號0000000000號行動電話1支(含SIM卡1張
    ），並自楊山本等樁腳及劉富智等選民處扣得賄款共7萬100
    0元（起訴書誤載為6萬9000元），始循線查悉上情。
二、案經臺灣臺中地方法院檢察署檢察官自動檢舉簽分暨指揮臺
    中縣警察局太平分局報告偵查起訴。
    理  由
壹、程序部分：
    按被告以外之人於審判外之陳述，雖不符刑事訴訟法第159
    條之1至之4等4條之規定，而經當事人於審判程式同意作為
    證據，法院審酌該言詞陳述或書面陳述作成時之情況，認為
    適當者，亦得為證據；當事人、代理人或辯護人於法院調查
    證據時，知有刑事訴訟法第159條第1項不得為證據之情形，
    而未於言詞辯論終結前聲明異議者，視為有前項之同意，同
    法第159條之5定有明文。立法意旨在於傳聞證據未經當事人
    之反對詰問予以核實，原則上先予排除。惟若當事人已放棄
    反對詰問權，於審判程式中表明同意該等傳聞證據可作為證
    據；或於言詞辯論終結前未聲明異議，基於尊重當事人對傳
    聞證據之處分權，及證據資料愈豐富，愈有助於真實發見之
    理念，且強化言詞辯論主義，使訴訟程式得以順暢進行，上
    開傳聞證據亦均具有證據能力。本案就相關證據之證據能力
    ，檢察官及被告均表示無意見（見本院卷第33頁)，嗣於本
    院審理時，檢察官、被告及辯護人就提示各項證據，亦均表
    示無意見(本院卷第50頁正反面)。本院審酌下列引用之各項
    證據作成時，並無不當違法之情形，認為以之作為判決之證
    據，亦屬適當，是依上開規定，該等證據均具有證據能力，
    合先敘明。
貳、實體部分：
一、上揭犯罪事實，業據被告洪瑞彬、李錦禎於偵查中、原審及
    本院審理時坦承不諱，核與證人即選民劉富智、賴張素雲、
    張秀雲、石碧珠、林裕滄、林素枝、謝王肴、宋秀玉、洪森
    行、洪春雄、張菊、林素惠、楊金英、楊素珍、廖李秀懷、
    陳美淑、張崇列、彭文光等人於警詢及偵查中證述之情節相
    符，並有共同被告鄭婷芳之自白書1紙、戶內有投票權名冊
    （含全戶戶籍資料查詢結果）1份、指認犯罪嫌疑人紀錄表
    24 份、被告洪瑞彬之子洪任昇之第一銀行太平分行活期儲
    蓄存款帳戶（帳號詳卷）存摺（含內頁）影本1份及行動電
    話門號0000-000000號之通訊監察譯文1份存卷可參，復有賄
    款共7萬1000元及行動電話1支（含門號0000000000號SIM卡1
    張）、紅包袋內便條紙1張等物扣案可憑，足徵被告洪瑞彬
    、李錦禎之前開自白與事實相符，而前揭受賄之選民亦均具
    投票權。本案事證明確，被告二人之犯行，洵堪認定。
二、論罪科刑部分：
(一)按投票行賄罪之處罰，分別規定於刑法第144條及公職人員
    選舉罷免法第99條第1項，而本件係公職人員選舉罷免法第2
    條規定之地方公職人員選舉，公職人員選舉罷免法第99條第
    1 項自屬刑法第144條之特別法，依特別法優於普通法之規
    定，應優先適用公職人員選舉罷免法。次按公職人員選舉罷
    免法第99條第1項之賄選罪，以對於有投票權之人，行求、
    期約或交付賄賂或其他不正利益，而約其不行使投票權或為
    一定之行使者為構成要件，其行求、期約、交付行為，係屬
    階段行為，其行求賄賂階段，屬行賄者單方意思表示行為，
    不以相對人允諾為必要；而交付賄賂階段，則以行賄者已實
    施交付賄賂之行為，一經交付，罪即成立，雖不以收受者確
    已承諾，或進而為一定投票權之行使為必要，但仍以收受者
    已收受，而有受賄意思者為限（最高法院93年度台上字第58
    02號、93年度台上字第2672號判決意旨可參）。再按投票行
    賄罪，其行求、期約、交付賄賂係併就不同行賄階段之犯罪
    型態，規定於同一法條內，同時對於向多數有投票權之人交
    付賄賂或不正利益，約其為投票權之一定行使，其所侵害者
    僅為同一法益，只能成立一罪，並無依想像競合犯從一重處
    斷之餘地（最高法院92年台上字第263號判決參照）。
(二)刑法於95年7月1日修正施行、刪除連續犯規定之同時，對於
    合乎接續犯或其他包括的一罪情形，為避免刑罰之過度評價
    ，已於立法理由說明委由實務以補充解釋之方式，發展接續
    犯之概念，以限縮數罪併罰之範圍。而多次投票賄選行為，
    在刑法刪除連續犯規定之前，通說係論以連續犯，鑑於公職
    人員選舉，其前、後屆及不同公職之間，均相區隔，選舉區
    亦已特定，以候選人實行賄選為例，通常係以該次選舉當選
    為目的。於刑法刪除連續犯規定以後，茍行為人主觀上基於
    單一之犯意，以數個舉動接續進行，而侵害同一法益，在時
    間、空間上有密切關係，依一般社會健全觀念，難以強行分
    開，在刑法評價上，以視為數個舉動之接續實行，合為包括
    之一行為予以評價較為合理，於此情形，即得依接續犯論以
    包括的一罪。否則，如係分別起意，則仍依數罪併合處罰，
    方符立法本旨（最高法院99年度第5次刑事庭會議決議參照
    ）。準此以觀，在刑法刪除連續犯規定以前，對於行為人基
    於概括之犯意，在特定選舉中為達其使候選人當選或不當選
    之目的所實行之多次投票賄選行為，仍應依通說論以連續犯
    一罪。而行為若已在刑法刪除連續犯規定以後，則視行為人
    主觀之犯意，以及其所實行之多次投票賄選行為在時間、空
    間上之密切程度，分別情形依接續犯論以包括的一罪，或仍
    依數罪予以併合處罰。
(三)核被告洪瑞彬所為，係犯公職人員選舉罷免法第99條第1項
    之對於有投票權之人交付賄賂罪；被告李錦禎所為，則係犯
    刑法第143條第1項之投票受賄罪及公職人員選舉罷免法第99
    條第1項之對於有投票權之人交付賄賂罪。本件被告洪瑞彬
    、李錦禎主觀上基於使候選人洪瑞彬當選之單一犯意，陸續
    於附表所示之時地，為前開行求(附表五部分)或交付(其餘
    部分)賄賂之行為，而約其投票權為一定之行使，其犯罪時
    間顯屬密接，且犯罪地點亦屬緊鄰，侵害同一選舉公正之法
    益，其行為在刑法評價上，以視為數個舉動之接續實行，合
    為包括之一行為予以評價，較為合理，自應依接續犯論以包
    括之一罪。
(四)又共同正犯之意思聯絡，原不以數人間直接發生者為限，即
    有間接之聯絡者，亦包括在內。如甲分別邀約乙、丙犯罪，
    雖乙、丙間彼此並無直接之聯絡，亦無礙於其為共同正犯之
    成立（最高法院77年台上字第2135號判例要旨參照）。查被
    告洪瑞彬、李錦禎間就上開犯行，及渠等與被告鄭婷芳、曾
    鳳美、洪萬、楊山本、彭文昌、楊李秀麗間，各就上開犯
    罪事實欄所載之投票行賄犯行，均有犯意聯絡及行為分擔，
    依上開判例意旨，均應依刑法第28條論以共同正犯。
(五)被告李錦禎所犯前開投票行賄罪與投票受賄罪兩罪間，犯意
    各別，行為互殊，應予分論併罰。
(六)刑之減輕部分：
  1.公職人員選舉罷免法第99條第5項規定：犯第1項或第2項之
    罪，在偵查中自白者，減輕其刑；因而查獲候選人為正犯或
    共犯者，減輕或免除其刑。又「自白」乃對自己之犯罪事實
    全部或主要部分為肯定供述之謂，且非以其係有罪之肯定為
    必要，縱時日、處所、行為態樣等非構成犯罪事實之要素略
    有不符，或另有阻卻違法、阻卻責任事由存在之主張，亦不
    影響其為自白（最高法院99年度臺上字第6608號判決意旨參
    照）。查被告洪瑞彬、李錦禎於偵查中自白犯罪，應依公職
    人員選舉罷免法第99條第5項前段之規定減輕其刑。
  2.被告李錦禎係16年9月28日出生，有其年藉資料在卷足稽，
    其於犯罪時，已滿80歲，本院斟酌其年事甚高，犯後復已坦
    承犯行等情，爰依刑法第18條第3項之規定減輕其刑，並按
    同法第70條規定，遞減之。
三、本院之判決理由：
(一)原審就被告洪瑞彬、李錦禎部分，認事證明確，犯行均堪認
    定，分別予以論罪科刑，固非無見。惟查：(1)投票行賄罪
    之成立，以行賄之對象係「有投票權人」為前提，原判決認
    定被告洪瑞彬之賄選行為，對於賄選對象即李錦禎、曾鳳美
    、洪萬、楊山本、呂奕賢、陳定義等人是否均為有投票權
    之人，並未在事實欄內予以認定記載，自有未合。(2)被告
    洪瑞彬推由鄭婷芳交付被告李錦禎之賄款共2萬9000元，此
    款包括向被告李錦禎賄選之3000元，其餘2萬6000元則委由
    李錦禎代為買票等情，業據被告李錦禎及共同被告鄭婷芳一
    致供明(警卷第51頁、第76頁、第69號選偵卷一第84頁、第
    121頁)，並有被告李錦禎書寫包括其自家「7(門牌7號)-3(
    票數3票)-李(姓氏)」之便條紙影本附卷可稽(警卷第79頁)
    ；原判決事實欄除為前述記載之外，另記載鄭婷芳又交付被
    告李錦禎賄款3000元(原判決第5頁第8-13行)，致被告李錦
    禎收受賄款金額變為6000元，主文亦諭知「賄賂新臺幣陸仟
    元沒收」(原判決第3頁第5-6行)，即屬有誤。(3)被告洪瑞
    彬交付彭文昌之8000元，均應依公職人員選舉罷免法第99條
    第3項規定宣告沒收，又該8000元雖已扣案，但僅無庸諭知
    連帶沒收而已，仍應於共同被告部分宣告沒收(詳如後述)；
    乃原判決指彭文昌收受之8000元，其中2000元係被告洪瑞彬
    給予彭文昌之費用，並非本案用以行求賄賂之賄款，且無證
    據證明與本案犯罪有關，不得予以沒收，另其中現金6000元
    為被告彭文昌用以行求賄賂之賄款，應依公職人員選舉罷免
    法第99條3項規定，於被告彭文昌所犯投票行賄罪主刑後宣
    告沒收即可，無庸一併諭知與其他共同正犯連帶沒收等情(
    原判決第15頁第7-14行)，尚非允洽。(4)被告洪瑞彬等交付
    附表一劉富智、賴張素雲、張秀雲、石碧珠、林裕滄、附表
    二林素枝、謝王肴、宋秀玉、附表三洪森行、洪春雄、附表
    四張菊、林素惠、楊金英、楊素珍、廖李秀懷、陳美淑、張
    崇列等人賄賂部分，該等受賄者雖經檢察官緩起訴處分確定
    ，但檢察官並未就渠等收受之賄賂聲請法院宣告沒收，依法
    仍應於本案諭知沒收(詳如後述)，原審未就此查明，認不得
    依公職人員選舉罷免法第99條第3項宣告沒收 (原判決第15-
    16頁)，亦有未合。(5)被告洪瑞彬等交付李錦禎、曾鳳美、
    楊山本之賄賂，尚未扣案之部分共計7萬1000元(詳如後述)
    ；原判決於統計此部分賄款時，其中扣除附表四所列行賄金
    額1萬5000元(原判決第16頁第6行)，但該附表四之行賄金額
    應為1萬9000元，因此部分之錯誤，致算出共有未扣案賄款
    7萬5000元(原判決第16頁第7行)，並據而於主文宣告沒收，
    亦屬有誤。(6)扣案紅包袋內載有數字、姓氏之便條紙1張(
    影本見警卷第79頁)，係被告李錦禎所有記載門牌、票數、
    姓氏之資料，供送錢賄選之用，業據被告李錦禎供明綦詳(
    警卷第77頁、第69號選偵卷第121頁、本院卷第33頁反面)，
    既係供賄選所用之物，應依法宣告沒收，原審未諭知沒收，
    尚有未洽。檢察官提起上訴，以被告洪瑞彬未併科罰金，量
    刑失衡，被告李錦禎部分，前揭紅包袋內之便條紙未予諭知
    沒收，尚有違誤，指摘原判決不當；惟審酌被告洪瑞彬之犯
    罪情狀(詳如後述)，量刑並無失衡情形，至指紅包袋內便條
    紙應予沒收部分，則為有理由，且原判決復有前揭可議之處
    ，是關於被告洪瑞彬、李錦禎部分，即無可維持，應由本院
    將原判決關於該二人部分撤銷改判。
(二)爰審酌國家民主政治之基礎在於建立公平及公正之選舉，賄
    選行為破壞選舉之公平及公正性，猶如民主法治之癌，將侵
    蝕選賢與能之選舉目的，進而影響國家政治、經濟、社會發
    展之良窳，其所造成之損害既廣且深，選舉乃民主政治之重
    要基石，投票係民主政治重要之表徵，賄選實為敗壞選風之
    主要根源，嚴重玷損選舉之公平性及廉潔性，對民主法治之
    基礎蝕害匪淺，所侵害之國家、社會法益甚鉅，尤其政府近
    年來大力宣導反賄選及查辦賄選之決心，此為全國民眾所周
    知之事實，被告等人均置若罔聞，以身試法，行賄買票影響
    選舉之公平性，破壞選舉制度之正常運作，亦使選舉結果產
    生錯誤之危險，觀諸以賄選當選者，日後從政，難免競圖私
    利，我國當前政治亂象，選風敗壞，實為其根源；被告洪瑞
    彬身為里長候選人，竟不思透過公正之方式參選，而與被告
    李錦禎等人為賄選之行，顯已嚴重影響選舉之公正性，並妨
    害國家民主政治之正常發展，兼衡渠等所交付賄賂之對象、
    金額不多，犯罪之動機、目的、所生危害，及犯罪後坦承犯
    行，已有悔意，態度尚屬良好等一切情狀，分別量處如主文
    第二、三項所示之刑，被告李錦禎部分並定其應執行刑。至
    原審公訴人雖具體請求對被告洪瑞彬併科罰金200萬元，然
    審酌被告洪瑞彬所犯並非單純之財產型犯罪，且所參選係村
    里長選舉，影響範圍、層次均較有限，而其雖係出資交付賄
    款之人，但金額尚非至鉅等情節，認量處其如主文所示之刑
    ，已足收警惕之效，附此敘明。
(三)被告李錦禎前未曾犯罪而受有期徒刑以上刑之宣告，有臺灣
    高等法院被告前案紀錄表附卷可參，其學歷僅為國小畢業，
    犯罪時已年滿83歲，為圖被告洪瑞彬當選，一時失慮，偶罹
    刑典，犯後坦承犯行，節省有限司法資源，是歷經此偵、審
    程序及罪刑宣告之教訓，當知所警惕，信無再犯之虞，本院
    因認其所受之宣告刑，以暫不執行為適當，爰依刑法第74條
    第1項第1款之規定，諭知如主文所示之緩刑期間。復考量被
    告李錦禎圖以賄選方式牟求洪瑞彬當選，法治觀念較為淡薄
    ，為使其能確實記取教訓，建立正確之法治觀念，認宜命其
    履行一定負擔，乃考量其身分、經濟狀況及犯罪情節，爰依
    刑法第74條第2項第4款之規定，命被告李錦禎支付如主文所
    示金額之公益捐，以啟自新。
(四)公職人員選舉罷免法第113條第3項規定：犯本章之罪或刑法
    分則第6章之妨害投票罪，宣告有期徒刑以上之刑者，並宣
    告褫奪公權。被告洪瑞彬、李錦禎等人既因犯公職人員選舉
    罷免法第99條第1項及刑法第143條第1項之罪而經論罪科處
    有期徒刑，自均應依據公職人員選舉罷免法第113條第3項之
    規定及刑法第37條第2項規定，分別宣告褫奪公權如主文所
    示，並依刑法第51條第8款之規定，就被告李錦禎擇其中最
    長部分執行之。
(五)沒收部分：
  1.公職人員選舉罷免法第99條第3項規定：預備或用以行求期
    約或交付之賄賂，不問屬於犯人與否，沒收之。此項沒收為
    刑法第38條沒收之特別規定，採絕對義務沒收主義，祇要係
    預備或用以行求期約或交付之賄賂，不論是否屬於被告所有
    或已否扣案，法院均應宣告沒收，並無自由裁量之餘地。但
    如其賄賂已交付予有投票權之人收受，因收受者係犯刑法第
    143條第1項之投票受賄罪，其所收受之賄賂應依同法條第2
    項規定沒收之，如全部或一部不能沒收時，追徵其價額。故
    犯投票行賄罪者，其已交付之賄賂固應依刑法第143條第2項
    之規定，於其對向共犯所犯投票受賄罪之從刑宣告沒收、追
    徵，而毋庸再依上開規定重複宣告沒收(最高法院96年度台
    上字第615號判決意旨參照)。經查，本件被告洪瑞彬等人交
    付李錦禎3000元、曾鳳美6000元、洪萬3000元、楊山本
    8000 元、蔡瑞濱2000元、楊東來3000元、石添成4000元、
    洪基煙3000元、賴醒民3000元、呂奕賢6000元、陳定義6000
    元，均為被告洪瑞彬等交付予有投票權人收受之賄賂，依前
    開說明，自應於被告李錦禎及曾鳳美、洪萬、楊山本、蔡
    瑞濱、楊東來、石添成、洪基煙、賴醒民、呂奕賢、陳定義
    等人所犯之收受賄賂罪部分予以宣告沒收，該等部分之賄款
    ，即毋庸於本案重複宣告沒收。
  2.若被告之對向共犯即收受賄賂者，所犯投票受賄罪嫌，經檢
    察官依刑事訴訟法第253條規定為不起訴處分，或依同法第
    253條之1為緩起訴處分確定者，則收受賄賂之對向共犯既毋
    庸經法院審判，其所收受之賄賂即無從由法院依刑法第143
    條第2項之規定宣告沒收、追徵。至刑事訴訟法第259條之1
    雖規定：檢察官依同法第253條或第253條之1為不起訴或緩
    起訴之處分者，對供犯罪所用、供犯罪預備或因犯罪所得之
    物，以屬於被告者為限，「得」單獨聲請法院宣告沒收。惟
    其特別限制供犯罪所用、供犯罪預備或因犯罪所得之物，且
    必須「屬於被告者」，始「得」由檢察官聲請法院宣告沒收
    ，係採相對義務沒收主義，與前揭公職人員選舉罷免法第99
    條第3項規定「不問屬於犯人與否」均沒收之，其範圍並不
    相同。而該法條用語既曰「得」，而非曰「應」，則檢察官
    是否依該條規定單獨聲請法院宣告沒收，仍有裁量權，若檢
    察官未依上述規定單獨聲請法院宣告沒收，則法院自仍應依
    公職人員選舉罷免法第99條第3項之規定，將犯投票行賄罪
    者所交付之賄賂，於投票行賄罪之本案予以宣告沒收，始符
    立法本旨(最高法院100年度台上字第2424號、第2975號判決
    意旨參照)。經查，附表一之劉富智、賴張素雲、張秀雲、
    石碧珠、林裕滄、附表二之林素枝、謝王肴、宋秀玉、附表
    三之洪森行、洪春雄、附表四之張菊、林素惠、楊金英、楊
    素珍、廖李秀懷、陳美淑、張崇列等17人收受賄款者，均經
    檢察官依刑事訴訟法第253條之1第1項規定為緩起訴處分確
    定，有台灣台中地方法院檢察署檢察官99年度選偵字第69、
    70 、97、122、158號緩起訴處分書附卷可稽（第69號選偵
    卷二第575-578頁)。而該緩起訴處分後，檢察官並未依刑事
    訴訟法第259條之1規定，單獨聲請法院將上開收受之賄款宣
    告沒收或為其他處分，有本院100年7月8日公務電話查詢紀
    錄表可憑(本院卷第46頁)。依上述說明，前開受賄者所收受
    如附表一至附表四所示之賄款合計5萬7000元，其中5萬3000
    元扣案、4000元未扣案，自均應依公職人員選舉罷免法第99
    條第3項之特別規定，於本案宣告沒收，詳如附表六編號(一
    )、(二)所示。
  3.又按共同正犯預備或用以行求、期約或交付之賄賂為新臺幣
    時，因係合併計算，為避免執行時發生重複沒收之情形，故
    各共同正犯之間係採連帶沒收主義，於裁判時應諭知被告共
    同犯罪所得之財物應與其他共同正犯連帶沒收之。但若共同
    正犯預備或用以行求期約或交付賄賂（如現金）之全部或一
    部業經扣案，則該扣案部分之應沒收物既無發生重複執行沒
    收之虞，即無適用共同正犯連帶沒收主義之餘地。依公職人
    員選舉罷免法第99條第3項規定宣告沒收時，僅須對於未扣
    案部分賄賂諭知共同正犯連帶沒收之旨，而就已扣案部分款
    項逕依上述規定宣告沒收即可，無庸一併諭知與其他共同正
    犯連帶沒收（最高法院98年度台上字第7877號判決意旨參照
    ）。經查：(1)被告洪瑞彬交付彭文昌之8000元，其中如附
    表五所示之2000元，係用以行求之賄賂，另4000元尚未賄選
    之款項，則係預備用以賄選之賄賂，至彭文昌另收受之2000
    元，雖因其為無投票權人，而認被告洪瑞彬等人此部分不成
    立犯罪，但該2000元既擬供賄選之用，仍屬預備賄選之賄賂
    ，以上共計8000元，既已扣案(第69號選偵卷二第326頁)，
    應依公職人員選舉罷免法第99條第3項規定，於共同被告部
    分宣告沒收，詳如附表六編號(三)所示。(2)被告洪瑞彬推
    由鄭婷芳交付被告李錦禎之賄款2萬9000元，扣除附表一依
    前述規定沒收外，尚有未扣案賄款3000元(即00000000000
    ＝3000）；被告洪瑞彬、鄭婷芳共同交付曾鳳美之賄款6萬
    5000元，扣除附表二依前述規定沒收外，尚有未扣案賄款合
    計5萬3000元（即00000000000＝53000）；又被告洪瑞彬交
    付楊山本之賄款3萬4000元，扣除附表四依前述規定沒收外
    ，尚有未扣案賄款1萬5000元（即00000000000＝15000）；
    以上未扣案之賄款共計7萬1000元(即3000＋53000＋15000
    ＝71000)，應依公職人員選舉罷免法第99條第3項規定，於
    共同被告洪瑞彬、李錦禎及鄭婷芳、曾鳳美、洪萬、楊山
    本、楊李秀麗、彭文昌部分諭知連帶沒收，詳如附表六編號
    (四)所示。
  4.本案在被告洪瑞彬辦公室扣得門號0000000000號行動電話1
    支（含SIM卡1張），為被告洪瑞彬所有，供本件犯罪所用之
    物，業據其供承在卷，應依刑法第38條第1項第2款之規定，
    於各共同被告所犯共同投票行賄罪項下宣告沒收，詳如附表
    六編號(五)所示。
  5.扣案紅包袋內便條紙1張，其上載有數字、姓氏等(影本見警
    卷第79頁)，係被告李錦禎所有記載門牌、票數、姓氏之資
    料，供送錢賄選之用，業據被告李錦禎供明綦詳(警卷第77
    頁、第69號選偵卷第121頁、本院卷第33頁反面)，既係供賄
    選所用之物，應依刑法第38條第1項第2款之規定，於各共同
    被告所犯共同投票行賄罪項下宣告沒收，詳如附表六編號 (
    五)所示。至檢察官上訴書所指勤益里社區發展協會會員名
    冊3 張、勤益社區發展協會觀摩會員保險名冊2張、鄰長名
    冊5張、坪林里環保志工名冊1張、電話便條紙5張等物，雖
    為被告洪瑞彬所有之物，但與本件賄選買票無關，業據被告
    洪瑞彬說明在卷(本院卷第33 頁反面)，檢察官亦認該等資
    料與本件買票沒有關係(本院卷第34頁)，此外，查無其他證
    據足以證明該等資料為被告洪瑞彬等人用以供本件犯罪所用
    之物，爰不予諭知沒收。
據上論斷，應依刑事訴訟法第369條第1項前段、第364條、第299
條第1項前段，公職人員選舉罷免法第99條第1項、第3項、第5項
、第113條第3項，刑法第11條、第28條、第143條、第18條第3項
、第37條第2項、第38條第1項第2款、第51條第5款、第8款、第
74條第1項第1款、第2項第4款，判決如主文。
本案經檢察官李慶義到庭執行職務。
中    華    民    國   100    年    7     月    28    日
            刑事第十一庭  審判長法  官  郭  同  奇
                                法  官  陳  慧  珊
                                法  官  洪  曉  能
以上正本證明與原本無異。
被告李錦禎投票受賄罪部分，不得上訴；其餘如不服本判決應於
收受送達後十日內向本院提出上訴狀，其未敘述上訴之理由者並
得於提起上訴後十日內向本院補提理由書（均須按他造當事人之
人數附繕本）「切勿逕送上級法院」。
                                書記官  林  明  冬
中    華    民    國   100    年    7     月    28    日
附錄論罪科刑法條：
公職人員選舉罷免法第99條
對於有投票權之人，行求期約或交付賄賂或其他不正利益，而約
其不行使投票權或為一定之行使者，處3年以上10 年以下有期徒
刑，得併科新臺幣1百萬元以上1千萬元以下罰金。
預備犯前項之罪者，處 1 年以下有期徒刑。
預備或用以行求期約或交付之賄賂，不問屬於犯人與否，沒收之
。
犯第1項或第2項之罪，於犯罪後六個月內自首者，減輕或免除其
刑；因而查獲候選人為正犯或共犯者，免除其刑。
犯第1項或第2項之罪，在偵查中自白者，減輕其刑；因而查獲候
選人為正犯或共犯者，減輕或免除其刑。
刑法第143條
有投票權之人，要求、期約或收受賄賂或其他不正利益，而許以
不行使其投票權或為一定之行使者，處3 年以下有期徒刑，得併
科5千元以下罰金。
犯前項之罪者，所收受之賄賂沒收之。如全部或一部不能沒收時
，追徵其價額。
  附表一：被告李錦禎之收受及賄選情形
 ┌──┬───┬────┬────┬──────────┬────┬────┐
 │編號│行賄者│ 受賄者 │行賄時間│     行賄地點       │行賄金額│戶內有投│
 │    │      │        │        │                    │        │票權人數│
 ├──┼───┼────┼────┼──────────┼────┼────┤
 │ 1  │鄭婷芳│李錦禎  │99年10月│臺中縣太平市○○路一│3,000元 │  3人   │
 │    │      │        │間      │段322巷42弄7號      │        │        │
 ├──┼───┼────┼────┼──────────┼────┼────┤
 │ 2  │李錦禎│ 劉富智 │99年11月│臺中縣太平市○○路一│2,000元 │  2人   │
 │    │      │        │下旬    │段322巷42弄9號      │（扣案）│        │
 ├──┼───┼────┼────┼──────────┼────┼────┤
 │ 3  │李錦禎│賴張素雲│99年11月│臺中縣太平市○○路一│2,000元 │  2人   │
 │    │      │        │下旬    │段322巷18號         │（扣案）│        │
 ├──┼───┼────┼────┼──────────┼────┼────┤
 │ 4  │李錦禎│ 張秀雲 │99年11月│臺中縣太平市○○路一│2,000元 │  2人   │
 │    │      │        │初      │段322巷42弄10號     │（扣案）│        │
 ├──┼───┼────┼────┼──────────┼────┼────┤
 │ 5  │李錦禎│ 石碧珠 │99年11月│臺中縣太平市○○路一│1,000元 │  1人   │
 │    │      │        │中旬    │段322巷36號         │（扣案）│        │
 ├──┼───┼────┼────┼──────────┼────┼────┤
 │ 6  │李錦禎│ 林裕滄 │99年11月│臺中縣太平市○○路一│1,000元 │  1人   │
 │    │      │        │中旬    │段322巷36號         │（扣案）│        │
 ├──┼───┼────┼────┼──────────┼────┼────┤
 │ 7  │李錦禎│ 蔡瑞濱 │99年10月│臺中縣太平市○○路一│2,000元 │  2人   │
 │    │      │        │至11月間│段322巷42弄1號      │        │        │
 ├──┼───┼────┼────┼──────────┼────┼────┤
 │ 8  │李錦禎│ 楊東來 │99年10月│臺中縣太平市○○路一│3,000元 │  3人   │
 │    │      │        │至11月間│段322巷2弄5號       │        │        │
 ├──┼───┼────┼────┼──────────┼────┼────┤
 │ 9  │李錦禎│ 石添成 │99年10月│臺中縣太平市○○路一│4,000元 │  4人   │
 │    │      │        │至11月間│段322巷34弄3號      │        │        │
 ├──┼───┼────┼────┼──────────┼────┼────┤
 │ 10 │李錦禎│ 洪基煙 │99年10月│臺中縣太平市○○路一│3,000元 │  3人   │
 │    │      │        │至11月間│段322巷42弄8號      │        │        │
 ├──┼───┼────┼────┼──────────┼────┼────┤
 │ 11 │李錦禎│ 賴醒民 │99年11月│臺中縣太平市○○路一│3,000元 │  3人   │
 │    │      │        │下旬    │段322巷16號         │        │        │
 ├──┼───┼────┼────┼──────────┼────┼────┤
 │    │      │        │        │  （扣案賄款合計）  │8,000 元│        │
 └──┴───┴────┴────┴──────────┴────┴────┘
  附表二：被告曾鳳美之賄選情形
 ┌──┬───┬────┬────┬──────────┬────┬────┐
 │編號│行賄者│ 受賄者 │行賄時間│      行賄地點      │行賄金額│戶內有投│
 │    │      │        │        │                    │        │票權人數│
 ├──┼───┼────┼────┼──────────┼────┼────┤
 │ 1  │曾鳳美│ 林素枝 │99年10月│臺中縣太平市○○路一│4,000元 │  4人   │
 │    │      │        │下旬    │段215南巷21弄22號   │（扣案）│        │
 ├──┼───┼────┼────┼──────────┼────┼────┤
 │ 2  │曾鳳美│ 謝王肴 │99年10月│臺中縣太平市○○路一│3,000元 │  3人   │
 │    │      │        │間某日  │段215南巷21弄13號   │（扣案）│        │
 ├──┼───┼────┼────┼──────────┼────┼────┤
 │ 3  │曾鳳美│ 宋秀玉 │99年10月│臺中縣太平市○○路一│5,000 元│  5人   │
 │    │      │        │間某日  │段215南巷21弄6號    │（扣案）│        │
 ├──┼───┼────┼────┼──────────┼────┼────┤
 │    │      │        │        │  （扣案賄款合計）  │1萬2,000│        │
 │    │      │        │        │                    │元      │        │
 └──┴───┴────┴────┴──────────┴────┴────┘
  附表三：被告洪萬之賄選情形
 ┌──┬───┬────┬────┬──────────┬────┬────┐
 │編號│行賄者│ 受賄者 │行賄時間│     行賄地點       │行賄金額│戶內有投│
 │    │      │        │        │                    │        │票權人數│
 ├──┼───┼────┼────┼──────────┼────┼────┤
 │ 1  │洪萬│ 洪森行 │99年10月│臺中縣太平市○○路一│1萬,1000│  11人  │
 │    │      │        │底      │段148號             │元      │        │
 │    │      │        │        │                    │（扣案）│        │
 ├──┼───┼────┼────┼──────────┼────┼────┤
 │ 2  │洪萬│ 洪春雄 │99年10月│臺中縣太平市○○路一│7,000 元│  7人   │
 │    │      │        │底      │段146巷2之1號       │（扣案）│        │
 ├──┼───┼────┼────┼──────────┼────┼────┤
 │    │      │        │        │  （扣案賄款合計）  │1萬8,000│        │
 │    │      │        │        │                    │元      │        │
 └──┴───┴────┴────┴──────────┴────┴────┘
  附表四：被告楊山本等之賄選情形
 ┌──┬───┬────┬────┬──────────┬────┬────┐
 │編號│行賄者│ 受賄者 │行賄時間│      行賄地點      │行賄金額│戶內有投│
 │    │      │        │        │                    │        │票權人數│
 ├──┼───┼────┼────┼──────────┼────┼────┤
 │ 1  │楊山本│ 張菊   │99年10月│臺中縣太平市○○路一│4,000 元│  5人   │
 │    │      │        │間      │段215南巷35號       │        │        │
 ├──┼───┼────┼────┼──────────┼────┼────┤
 │ 2  │楊山本│ 林素惠 │99年10月│臺中縣太平市○○路一│4,000 元│  4人   │
 │    │      │        │底某日  │段215南巷41號       │（扣案）│        │
 ├──┼───┼────┼────┼──────────┼────┼────┤
 │ 3  │楊山本│ 楊金英 │99年11月│臺中縣太平市○○路一│4,000 元│  4人   │
 │    │      │        │間      │段215南巷40號       │（扣案）│        │
 ├──┼───┼────┼────┼──────────┼────┼────┤
 │ 4  │楊山本│ 楊素珍 │99年10月│臺中縣太平市○○路一│1,000 元│  1人   │
 │    │      │        │初某日  │段159巷29弄7號      │（扣案）│        │
 ├──┼───┼────┼────┼──────────┼────┼────┤
 │ 5  │楊山本│廖李秀懷│99年11月│臺中縣太平市○○路一│2,000 元│  2人   │
 │    │      │        │中旬    │段322巷61弄34號     │（扣案）│        │
 ├──┼───┼────┼────┼──────────┼────┼────┤
 │ 6  │楊山本│ 陳美淑 │99年10月│臺中縣太平市○○路一│2,000 元│  2人   │
 │    │      │        │間      │段240號             │（扣案）│        │
 ├──┼───┼────┼────┼──────────┼────┼────┤
 │ 7  │楊李秀│ 張崇列 │99年9月 │臺中縣太平市○○路一│2,000 元│  2人   │
 │    │麗    │        │間      │段159巷65號         │（扣案）│        │
 │    │      │        │        │                    │        │        │
 ├──┼───┼────┼────┼──────────┼────┼────┤
 │    │      │        │        │  （扣案賄款合計）  │1萬5,000│        │
 │    │      │        │        │                    │元      │        │
 └──┴───┴────┴────┴──────────┴────┴────┘
  附表五：被告彭文昌之賄選情形
 ┌──┬───┬────┬────┬──────────┬────┬────┐
 │編號│行賄者│ 受賄者 │行賄時間│     行賄地點       │行賄金額│戶內有投│
 │    │      │        │        │                    │        │票權人數│
 ├──┼───┼────┼────┼──────────┼────┼────┤
 │ 1  │彭文昌│ 彭文光 │99年10月│臺中縣太平市○○路一│2,000元 │  4人   │
 │    │      │（拒收）│底至11月│段勤益里坪林路50號  │（扣案）│        │
 │    │      │        │初某日  │                    │        │        │
 ├──┼───┼────┼────┼──────────┼────┼────┤
 │    │      │        │        │  （扣案賄款合計）  │2,000元 │        │
 └──┴───┴────┴────┴──────────┴────┴────┘
 附表六：被告賄選有關沒收之情形
┌──┬─────────┬────┬────────┐
│編號│賄賂(新臺幣)及物品│是否扣案│  連帶沒收者    │
├──┼─────────┼────┼────────┤
│(一)│附表一編號2至6    │ 均扣案 │  無            │
│    │附表二            │        │                │
│    │附表三            │        │                │
│    │附表四編號2至7    │        │                │
├──┼─────────┼────┼────────┤
│(二)│附表四編號1       │ 未扣案 │洪瑞彬、李錦禎、│
│    │                  │        │鄭婷芳、曾鳳美、│
│    │                  │        │洪萬、楊山本、│
│    │                  │        │楊李秀麗、彭文昌│
├──┼─────────┼────┼────────┤
│(三)│附表五2000元及預備│ 均扣案 │  無            │
│    │賄選之6000元      │        │                │
│    │                  │        │                │
├──┼─────────┼────┼────────┤
│(四)│李錦禎、曾鳳美、楊│ 未扣案 │洪瑞彬、李錦禎、│
│    │山本共計尚未發出之│        │鄭婷芳、曾鳳美、│
│    │賄款71000元       │        │洪萬、楊山本、│
│    │                  │        │楊李秀麗、彭文昌│
├──┼─────────┼────┼────────┤
│(五)│1.門號0000000000號│ 均扣案 │  無            │
│    │  行動電話1支 (含 │        │                │
│    │  SIM卡1張)       │        │                │
│    │2.紅包袋內便條紙1 │        │                │
│    │  張              │        │                │
├──┴─────────┴────┴────────┤
│備註：1.被告李錦禎收受附表一編號1之賄賂，於其投票受 │
│        賄罪部分宣告沒收。                          │
│      2.曾鳳美、洪萬、楊山本、蔡瑞濱、楊東來、石添│
│        成、洪基煙、賴醒民、呂奕賢、陳定義收受附表一│
│        編號7至11及如事實欄所載之賄賂，已分別於其等 │
│        投票受賄罪宣告沒收。                        │
└──────────────────────────┘